臺灣高等法院刑事判決　　　　　　　　100年度上易字第952號
上　訴　人
即　被　告　吳志偉
選任辯護人　王治魯律師
上列上訴人因妨害自由等案件，不服臺灣桃園地方法院99年度易
字第1066號，中華民國100年3月16日第一審判決（起訴案號：臺
灣桃園地方法院檢察署99年度偵字第5305號），提起上訴，本院
判決如下：
    主  文
原判決撤銷。
吳志偉無罪。
    理  由
一、公訴意旨略以：被告吳志偉前於民國98年間因妨害風化案件
    ，經臺灣桃園地方法院以98年度桃簡字第3588號判處拘役20
    日確定，竟不知悔改，復基於意圖供人觀覽之犯意，於下列
    不特定多數人均可共見共聞之處所為公然猥褻之行為:(一)於
    98 年11月21日下午4時30分許，騎乘車牌號碼不詳之機車，
    行經桃園縣桃園市○○路○段48號前，見少女蔡○○、鄭○
    ○（年籍詳卷）徒經該處，乃停下機車在蔡○○、鄭○○面
    前將生殖器裸露在外為身體上下搖晃之公然猥褻行為。(二)於
    98 年12月4日下午4時30分許，騎乘車牌號碼不詳之機車，
    行經桃園縣桃園市○○路建國國小側門前，見少女王○○、
    程○○（年籍詳卷）徙經該處，乃停下機車詢問王○○何處
    有「馬殺雞店，就是讓男人爽的地方、就是讓你爸爸硬的地
    方」，之後隨即扯下褲子扭鍊將生殖器裸露在外為上下搓動
    生殖器之公然猥褻行為。(三)於98年l2月4日晚間9-10時間，
    騎乘車牌號碼不詳之機車，行經桃園縣桃園市○○路必勝補
    習班前，見少女楊○○（年籍詳卷）徒經該處，乃停下機車
    向楊○○詢問何處有「酒店、按摩店、汽車旅館」，並接續
    挑逗楊○○是不是要一起去等語，而後隨即拉下褲子拉鍊將
    生殖器裸露在外為上下搓動生殖器之公然猥褻行為，致楊○
    ○心生畏懼大喊救命試圖逃離現場。詎被告見狀竟基於使楊
    ○○行無義務之事之犯意，拉住楊○○之外套，並向楊○○
    要脅不得逃走，否則將對楊○○不客氣等語，致楊○○不敢
    離開，以此脅迫方式迫使楊○○觀看被告搓動生殖器約3-4
    分鐘。嗣經蔡○○、鄭○○、王○○、程○○、楊○○報警
    後始循線查獲。因認被告吳志偉涉犯刑法第234條第1項公然
    猥褻及第304條第1項之強制罪嫌。
二、按犯罪事實應依證據認定之，無證據不得認定犯罪事實。又
    不能證明被告犯罪者，應諭知無罪之判決，刑事訴訟法第15
    4條第2項、第301條第1項分別定有明文。又事實之認定，應
    憑證據，如未能發現相當證據，或證據不足以證明，自不能
    以推測或擬制之方法，以為裁判基礎。再認定不利於被告之
    事實，須依積極證據，苟積極證據不足為不利於被告事實之
    認定時，即應為有利於被告之認定，更不必有何有利之證據
    。而認定犯罪事實所憑之證據，雖不以直接證據為限，間接
    證據亦包括在內；然而無論直接或間接證據，其為訴訟上之
    證明，須於通常一般之人均不致有所懷疑，而得確信其為真
    實之程度者，始得據為有罪之認定，倘其證明尚未達到此一
    程度，而有合理之懷疑存在，致無從為有罪之確信時，即應
    為無罪之判決。又刑事訴訟法第161條第1項規定：檢察官就
    被告犯罪事實，應負舉證責任，並指出證明之方法。因此，
    檢察官對於起訴之犯罪事實，應負提出證據及說服之實質舉
    證責任。倘其所提出之證據，不足為被告有罪之積極證明，
    或其指出證明之方法，無從說服法院以形成被告有罪之心證
    ，基於無罪推定之原則，自應為被告無罪之判決。又告訴人
    之告訴，係以使被告受刑事訴追為目的，是其陳述是否與事
    實相符，仍應調查其他證據以資審認（最高法院30年度上字
    第816號、40年度臺上字第86號、52年度臺上字第1300號、7
    6年度臺上字第4986號、92年度臺上字第128號判例意旨參照
    ）。
三、證據能力部分：按刑事訴訟法第308條規定：「判決書應分
    別記載其裁判之主文與理由；有罪之判決並應記載犯罪事實
    ，且得與理由合併記載。」，同法第310條第1款規定：「有
    罪之判決書，應於理由內分別情形記載左列事項：一、認定
    犯罪事實所憑之證據及其認定之理由。」，及同法第154 條
    第2項規定：「犯罪事實應依證據認定之，無證據不得認定
    犯罪事實。」揆諸上開規定，刑事判決書應記載主文與理由
    ，於有罪判決書方須記載犯罪事實，並於理由內記載認定犯
    罪事實所憑之證據及其認定之理由。所謂認定犯罪事實所憑
    之「證據」，即為該法第154條第2項規定之「應依證據認定
    之」之「證據」。職是，有罪判決書理由內所記載認定事實
    所憑之證據，即為經嚴格證明之證據，另外涉及僅須自由證
    明事項，即不限定有無證據能力之證據，及彈劾證人信用性
    可不具證據能力之彈劾證據。在無罪判決書內，因檢察官起
    訴之事實，法院審理結果，認為被告之犯罪不能證明，而為
    無罪之諭知，則被告並無檢察官所起訴之犯罪事實存在，既
    無刑事訴訟法第154條第2項所規定「應依證據認定之」事實
    存在，因此，判決書僅須記載主文及理由，而理由內記載事
    項，為法院形成主文所由生之心證，其論斷僅要求與卷內所
    存在之證據資料相符，或其論斷與論理法則無違，通常均以
    卷內證據資料彈劾其他證據之不具信用性，無法證明檢察官
    起訴之事實存在，所使用之證據並不以具有證據能力之證據
    為限，是以本案被告吳志偉既經本院認定無罪，本判決即不
    再論述所援引有關證據之證據能力，合先敘明。
四、檢察官認為被告吳志偉涉犯刑法第234 條第1 項公然猥褻及
    第304 條第1 項之強制罪嫌，無非係以：蔡○○、鄭○○、
    程○○、楊○○、王○○等證人之偵查中證述、指認及98年
    度偵字第25217號聲請簡易判決書為作為主要論據。
五、訊據被告吳志偉堅詞否認涉有上開犯行，辯稱：伊未於上開
    時地為公然猥褻及強制行為，且台語聽不懂也不會講，被害
    人指認是錯的等語；辯護人另以：被害人指認犯嫌穿著與被
    告平日穿著不符，被害人說犯嫌微胖、皮膚黑，然被告係瘦
    瘦的，此特徵與被告不符，被告是廣東人，說話有廣東口音
    ，然被害人說犯嫌有台語口音，被告只有一輛銀色機車，被
    害人等卻有說是銀灰色、紅黑色、紅色的、紅白色等，此與
    被告所有的機車顏色不符等語置辯。
六、經查：
  (一)公訴意旨(一)部分，據證人即被害人蔡○○警詢中描述犯罪嫌
    疑人外貌特徵為頭髮稀疏、中年男子、微胖（見偵卷第20頁
    ），並據證人即害人鄭○○警詢所述頭髮稀疏、中年男子、
    微胖等情（見偵卷第14頁）。公訴意旨(二)部分，據證人即被
    害人王○○於警詢時敘述犯罪嫌疑人外觀言語特徵為中年男
    子、微胖、膚黑、國語夾帶台語腔調（見偵卷第25頁），核
    與證人即害人程○○警詢所述中年男子、微胖、膚黑、國語
    夾帶台語腔調等語（見偵卷第29頁）相符。公訴意旨(三)部分
    ，據證人即害人楊○○於警詢時描述犯罪嫌疑然外貌特徵為
    頭髮稀疏、中年男子、微胖等情（見偵卷第32-33頁），綜
    上證人描述犯罪嫌疑人之外貌共同特徵均為頭髮稀疏、中年
    男子、微胖，且作案方式均係騎乘機車撘訕被害少女詢問有
    無按摩店或馬殺雞店，嗣即掏出生殖器搓弄情節，堪認上揭
    三件犯罪事實極可能為同一犯罪嫌疑人所為，另如證人即被
    害人王○○、程○○上揭所述，該犯罪嫌疑人尚有膚黑及操
    臺灣國語口音等特徵，先予敘明。然被害人等所指之犯罪嫌
    疑人是否為被告？詳如後述。
  (二)按刑事訴訟實務上對人之指認，乃由被害人或目擊證人指出
    實行犯罪行為之人，其正確性常受指認人本身觀察力、記憶
    力及真誠程度等因素所影響，而案發後之初次指認對案件偵
    查之方向甚或審判心證之形成，常有重大之影響，自當力求
    慎重無訛。現行刑事訴訟法並無指認犯罪嫌疑人、被告程序
    之規定，被害人、檢舉人或目擊證人如何指認犯罪嫌疑人或
    被告，自應依個案具體情形為適當處理。依法務部及內政部
    警政署於90年5月、8月分別頒布之「法務部對於指認犯罪嫌
    疑人程序要點」、「人犯指認作業要點」及「警察機關實施
    指認犯罪嫌疑人程序要領」之規定，於偵查過程指認犯罪嫌
    疑人或被告，係採取「選擇式」列隊指認，而非一對一「是
    非式」單一指認，供選擇指認之數人在外形上不得有重大差
    異，實施照片指認，不得以單一相片提供指認，避免提供老
    舊照片指認，指認前應由指認人先陳述嫌疑人特徵，不得對
    指認人進行誘導或暗示等程序，固可提高指認正確度，預防
    錯誤發生。然指認程序除須注重人權保障外，亦需兼顧真實
    發現，確保社會正義實現。法院就偵查過程實行之第一次指
    認，應綜合指認人於案發時所處環境，是否足資認定其確能
    對犯罪嫌疑人觀察明白，認知犯罪行為人行為內容，且依憑
    個人知覺及記憶所為指認是否客觀可信等事項，為事後審查
    。倘指認過程所可能形成之記憶污染或判斷誤導，均已排除
    （如被告或犯罪嫌疑人係社會（地區）知名人士、與指認人
    熟識之人、現行犯、準現行犯或具顯著特徵、或曾與指認人
    長期、近距接觸或其他無誤認之虞者），又其指認亦未違背
    日常生活經驗之定則或論理法則，復非單以指認人之指認為
    論罪之唯一依據，自不得僅因指認之程序與上開要點（領）
    規範未盡相符，遽認其無證據能力（最高法院99年度台上字
    第2247號、96年度台上字第1168號判決參照）。
  (三)經查，證人即被害人蔡○○、鄭○○、王○○、程○○、王
    ○○、楊○○分別於98年12月15、17日前往桃園縣政府警察
    局，並由承辦警員提示犯罪嫌疑人紀錄表指認被告，惟承辦
    警員提供之犯罪嫌疑人紀錄表中僅被告（置於編號五或九）
    為頭髮微禿之中年人，其餘均係容貌年輕且未有禿頭情形之
    年輕男子（見偵卷第17、23、27、31、35頁），故衡諸常情
    ，一般人一望即知指認紀錄表上供被害人選擇指認之數人在
    外形上有顯著重大差異，而被害人已有上開犯罪嫌疑人係約
    50歲之微胖禿中年男子之記憶，警員復以顯示僅有被告符合
    被害人記憶特徵之犯罪嫌疑人紀錄表供被害人指認，此顯有
    嚴重之暗示誘導指認情形，且第一次指認程序對於本件案情
    處於相當重要證據地位，警員應採較為嚴謹之「選擇式」列
    隊指認方式，以避免被害人因案發時情緒受刺激下所致視覺
    記憶模糊而為指認錯誤風險發生，復參證人即本件承辦警員
    熊志宏於本院結證稱：「當初是伊去學校例行查訪時，學校
    反應學校附近有露鳥情形，伊就問派出所及調取刑事資料看
    最近有沒有露鳥情事發生，剛好轄區清溪派出所在98年10月
    份被告有一件露鳥事件，伊就拿被告照片拿給學校被害學生
    指認，依據被害人所言製作筆錄。當初案發路口都沒有監視
    器，伊就調閱案發路口都沒有監視器，伊就調閱相關妨害風
    化案件涉嫌者的資料，從中比對資料篩選排除後，並經被害
    人指認，認被告較有涉案之可能。沒用真人列隊方式指認是
    因為當時沒確定是被告，所以用相片給學生指認，相片都是
    檔案照片。當時並沒有想到照片中涉嫌者4、50歲，與其他
    被指認人年齡差距甚大。學生指認時無通知被告到場，被告
    製作筆錄時亦無通知學生指認。」等語（見本院100年6月16
    日審判筆錄第4-5頁），是承辦警員竟在無充分事證認為被
    告涉嫌本案下，僅以在派出所轄區內有相同之妨害風化前科
    資料來篩選犯罪嫌疑人，並在此條件下，篩選出被告涉嫌提
    出被告之相片，又未確實執行真人列隊指認程序，而提供指
    認紀錄表時，亦未注意指認表上之數人應選擇外形、年齡相
    近者或無顯著重大差異者以供被害人指認，綜上，堪認承辦
    警員於執行本件指認程序有明顯瑕疵，並有誘導被害人等憑
    記憶特徵且僅能指認被告之情形，被害人等於警詢之指認是
    否與事實相符，顯有疑義。
  (四)本件被害人等之指認既然已於警詢時受暗示誘導致記憶受有
    污染，雖原審為求慎重復於審理中安排被害人指認被告，惟
    其等在記憶受污染下所為之指認，自難期得回復案發當時之
    記憶而作出正確指認，況原審安排指認距案發時間已有四月
    餘，記憶模糊情狀理應加深，故證人即被害人蔡○○於原審
    中證稱：「（問：當時你有無看清楚被告的長相？）是一個
    中年人，老老的，感覺髒髒的，就是剛才我在隔離室看到的
    在法庭上的那個人。」、「（問：你當時有無注意到嫌犯的
    頭髮多不多？）剛剛好，但是沒有很多，感覺有點禿頭。」
    、「（問：你看到的那個人他的胖瘦如何？）臉圓圓的，感
    覺有點微胖。」等語（見原審卷第12頁背面-13頁）；證人
    即被害人鄭○○經原審審判長命戴上眼鏡後指認被告而證稱
    ：「確定是被告，頭髮好像一樣，我確定一樣」等語（見原
    審卷第14頁背面）；證人即被害人程○○於原審中稱：「（
    問：你當時看到的人是胖胖的？）有一點。」、「（問：你
    今天看到的人是否也有點胖？）也是有一點胖，但是好像有
    一點變瘦」等語（見原審卷第16頁）；證人即被害人楊○○
    於原審中證述：「我今天看到的被告是胖胖的，頭髮禿禿的
    ，矮矮的，很黑，指認室的被告面貌一樣，但臉型跟身體有
    點瘦」等語（見原審卷第19頁），均可能係被害人等於警詢
    時經誘導指認後致記憶污染下所為之證詞，而難認被害人等
    指認被告係憑案發當時記憶，而非警詢中因見被告照片而為
    指認，故其等證詞是否與事實相符，亦有疑義，尚難遽行採
    為認定被告犯行之唯一憑據。
  (五)本案承辦警員除執行上開指認程序有明顯瑕疵外，對於犯罪
    嫌疑人所使用之犯罪交通工具機車與犯案所穿衣著，均未再
    作進一步確認核對事宜，依證人即被害人於警詢時證稱：蔡
    ○○稱：「嫌犯穿紅色外套，騎銀灰色機車」等語（見偵卷
    第19頁），此與鄭○○所稱相同（見偵卷第13-14頁）；王
    ○○稱：「嫌犯著黑色外套（三條白色條紋），騎紅黑色機
    車且車身旁有2條白色邊條，戴黑色半套式安全帽」（見偵
    卷第24-25頁），此與程○○所稱相同（見偵卷第28-29頁）
    ；楊○○稱：「嫌犯穿黑色外套、騎紅白機車，前面擋風玻
    璃有破裂並用透明膠布貼住，戴灰黑色安全帽」等語（見偵
    卷第32-33頁），然據證人即警員熊志宏於本院證稱：「有
    清查被告家裡機車三部，銀色居多。至學生提供機車車號2
    組之車主不是桃園縣人，也與被告無關」等語（見本院100
    年6月16日審判筆錄第5頁），復參車籍查詢資料顯示被告所
    有CYZ-303及997-CPJ車號機車均係銀色，其妻林月鳳所有K6
    G-057車號機車係灰色（見偵卷第9、10頁），堪認被告所有
    機車顏色及外觀，均與被害人所指有顯著差異，且車號亦不
    相同。
  (六)另公訴意旨(二)之證人即被害人王○○、程○○均於警詢同稱
    ：「犯罪嫌疑人操臺灣國語口音」等語（見偵卷第25、29頁
    ），而程○○亦於原審中明確表示伊可以分辨國語或帶有其
    他方言的腔調（見原審卷第17頁背面），惟本院審理時，經
    當庭勘驗被告說話口音係帶有濃厚廣東腔，沒有臺灣腔（見
    本院100年6月16日審判筆錄第7頁），且被告亦於本院審理
    時供稱：「我出生在廣東中山縣，十幾年前從澳門來臺。我
    國語講得不好，臺語聽不懂也不會講。」等語（見本院100
    年6月16日審判筆錄第7、11頁），衡諸臺灣目前社會狀況，
    臺語已為一般普羅民眾日常生活常使用之語言，縱不會說臺
    語，對於臺語之腔調亦多所聽聞，而非完全陌生，被害人王
    ○○、程○○既稱犯罪嫌疑人操臺灣國語口音，即表示渠等
    聽聞過臺灣國語之腔調，況臺灣國語與廣東話之口音明顯差
    異甚大，在廣播電視網路媒體發達之今日，一般人應已具備
    感受不同社會文化語言腔調之基本能力，對於犯罪嫌疑人之
    口音究為台灣國語或廣東國語，應有一定分辨能力，故被害
    人即證人王○○、程○○既於警詢時明確證稱犯罪嫌疑人操
    臺灣國語口音，而被告卻係廣東人操廣東國語腔調，故上開
    公訴意旨(二)之犯罪嫌疑人是否為被告，已有疑議；再觀上揭
    犯罪事實(一)(三)之被害人蔡○○、鄭○○、楊○○於偵審中均
    未指出犯罪嫌疑人操廣東國語口音，倘果係被告以廣東國語
    腔調與被害人交談，此異於臺灣日常生活之語言腔調，理應
    為被害人所關注，然其等警詢時卻未曾描述，顯然犯罪嫌疑
    人之口音腔調與臺灣日常生活所聞相去不大，是案發當時犯
    罪嫌疑人以臺灣國語腔調與被害人交談之可能性較高。又犯
    罪嫌疑人之口音腔調為本案偵查要項，然據證人即員警熊志
    宏於本院證稱：「沒有以口音讓學生指認是否與歹徒相符」
    等語（見本院100年6月16日審判筆錄第6頁），是承辦員警
    於本案偵查中竟未令被害人等於較近案發時點，記憶較清晰
    時，進行口音辨識指認，該偵查蒐證過程顯有未盡事宜。
  (七)又被害人楊○○、程○○之國中老師林韋成於本院審理時陳
    稱：當初跟少年隊報案後，陸陸續續還有再發生同樣事件，
    一直持續到去年底今年初，據我瞭解，警方並沒有查獲其他
    嫌犯等語（見本院100年6月16日審判筆錄第8頁），再據卷
    附之曝露狂性騷擾事件表記載（見偵卷第56-58頁），案發
    後尚有4件與本案相似犯行發生，犯罪嫌疑人之特徵如下：
    1.99年1月22日：咖啡色大衣、灰色摩托車。2.99年1月28日
    ：灰色大衣、水藍色褲子、深紫色摩托車、灰色半罩式安全
    帽、皮膚黑、50歲左右。3.99年5月8日：藍色摩托車(CYY-5
    15)、平頭、30- 40歲。4.99年5月13日：白色老舊摩托車（
    P8H-232）、破舊擋風玻璃、穿淺色條狀上衣、深色長褲、
    臉上有痣、皮膚黑、40-50歲老態、臺灣國語、會問學生哪
    有全套馬殺雞賓館，嗣露下體等情，觀此性騷擾事件表所載
    4件犯行，其犯案模式、交通工具外觀、顏色、嫌犯所戴安
    全帽、年齡、膚色與臺灣國語口音等特徵，均與本案被害人
    所指犯罪嫌疑人特徵及犯罪情狀相近，屬同一人所為之可能
    性極高。倘本案係被告所為，其既於98年12月30日經員警傳
    喚到案進行調查，且始終否認犯行，衡情被告焉有可能在犯
    罪嫌疑尚未除去前，再冒遭查緝風險於上開時日為相同犯行
    ，而警員在還有陸續發生露鳥事件之情形下，並未採取積極
    偵辦之方法，例如加強巡邏、在案發路口監看埋伏、查訪是
    否有目擊證人等，以查緝犯罪行為人及防止相同案件之發生
    ，員警偵辦本案之方法容有檢討之必要，故本件真正之犯罪
    嫌疑人，容有高度可能性尚未緝獲。
  (八)綜上，承辦警員在無充分事證下，僅以在派出所轄區內有相
    同之妨害風化前科資料來篩選犯罪嫌疑人，證人即被害人蔡
    ○○、鄭○○、王○○、程○○、楊○○指認之程序及原審
    之證述已有遭暗示誘導之顯然瑕疵，已難作為本案被告犯行
    之唯一證據。復查被告家中機車為銀、灰色，且未知有無擋
    風玻璃，員警又無核對被告所有衣物及安全帽外觀是否與被
    害人指證犯罪嫌疑人之特徵相符，故本件並無其他證據足以
    佐證被害人等上開指認及陳述為真實，此外，亦無其他積極
    證據足以證明公訴意旨所指犯行確為被告所為，公訴人所提
    證據、指出證明之方法及被告前科，均無從說服本院形成被
    告被訴上揭犯行之心證，本案尚有相當合理懷疑存在，且未
    達確信被告有罪之程度，應認公訴人所指被告涉上揭犯行，
    尚屬不能證明，揆諸前揭說明，自應為被告無罪之諭知。
七、原審未詳予勾稽，遽認被告有罪並予論罪科刑，容有未洽。
    被告上訴意旨以犯罪嫌疑人之外形特徵、口音及犯案工具機
    車外觀，均與被告不符，且被害人等指認有瑕疵為由，執以
    指摘原判決不當，求予撤銷改判，其上訴為有理由，應由本
    院將原判決撤銷，並依法諭知被告無罪。
據上論斷，應依刑事訴訟法第369條第1項前段、第364條、第301
條第1項，判決如主文。
本案經檢察官劉異海到庭執行職務。
中    華    民    國   100    年    7     月    7     日
                  刑事第十庭  審判長法  官  宋  祺
                                    法  官  高玉舜
                                    法  官  陳明珠
以上正本證明與原本無異。
不得上訴。
                                    書記官  胡勤義
中    華    民    國   100    年    7     月    7     日